臺灣臺南地方法院民事判決　　　　　　　95年度訴字第1812號
原　　　告　乙○○
訴訟代理人　丙○○律師
被　　　告　甲○○
上列當事人間請求回復原狀事件，經本院於民國96年2月8日言詞
辯論終結，判決如下：
    主      文
被告應給付原告新台幣陸拾陸萬參仟捌佰陸拾柒元及自民國八十
五年七月八日起至清償日止，按週年利率百分之五計算之利息。
訴訟費用由被告負擔。
本判決於原告以新台幣貳拾貳萬元供擔保後，得假執行；但被告
如於假執行標的拍定、變賣前，以新台幣陸拾陸萬參仟捌佰陸拾
柒元供擔保，得免為假執行。
    事實及理由
甲、程序方面：
    按訴狀送達後，原告不得將原訴變更或追加他訴，但有擴張
    或減縮應受判決事項之聲明者，不在此限，民事訴訟法第25
    5條第1項第3款定有明文。經查：原告原對被告請求給付新
    台幣（下同）919,728元及其利息為由，聲請核發支付命令
    ，然因被告已於法定期間內對該支付命令提出異議，應以支
    付命令之聲請視為起訴後，原告將訴之聲明減縮為被告應給
    付663,867元及其利息（見原告民國96年1月4日民事準備書
    狀），依上開規定，自應予以准許，合先敘明。
乙、實體方面：
一、本件原告起訴主張：
（一）原告於民國（下同）85年6月4日向被告購買坐落台南縣關
      廟鄉○○段175之6地號、地目雜、面積1.5925公頃，權利
      範圍持分167/4800（約167.585坪）土地（下稱系爭土地
      ），買賣總金額新台幣 (下同)4,709,139 元（下稱系爭
      買賣契約），原告已於85年7月8日付清價款；因本件買賣
      因當時無法辦理產權過戶手續，故兩造協議先辦理抵押權
      設定500萬元，作為系爭買賣契約之擔保；惟系爭土地及
      其地上物卻於87年間遭被告之債權人林思宏聲請法院查封
      拍賣，並於89年9月間由原告以5,262,000元拍定買受。
（二）系爭土地被查封或拍定後，被告給付系爭土地與原告之義
      務，即陷於給付不能，而此項給付不能乃可歸責於被告，
      從而被告依法自應負違約或債務不履行之責任。
（三）依系爭買賣契約第11條規定，原告得不經催告解除之，原
      告已於89年間拍定時，向被告口頭表示解除系爭買賣契約
      ；如被告否認之，原告則以本書狀向被告為解除系爭買賣
      契約之意思表示。
（四）解除系爭買賣契約後，被告依民法第259條第2款規定，自
      應附加自受領時起之利息償還原告；又應付利息之債務，
      其利率未經約定，亦無法律可據者，週年利率為百分之5
      ，民法第203條定有明文。系爭土地經拍定後，原告僅受
      償4,045,272元，故被告尚欠原告663,867元（計算式：4,
      709,139-4,045,272=663,867），為此，爰本於民法第259
      條第2款回復原狀請求權，請求被告返還買賣價金。
（五）聲明：如主文第1項所示；並願供擔保，請准宣告假執行
      。
二、被告固不否認曾於85年間將系爭土地出賣給原告，且收受原
    告交付之4,709,139元買賣價金，惟抗辯稱：
（一）系爭土地原在75年間曾無償提供給原告使用，但是在85年
      間因經商失敗，才將土地賣給原告，當時因為產權無法過
      戶，所以才設定抵押權給原告，當時買賣之權利範圍係48
      00分之167，約167.585坪，但是後來整筆土地均遭到法院
      強制執行拍賣。
（二）系爭土地已經被法院拍賣，致無法將土地交付原告，且係
      原告向法院拍賣取得該筆土地的所有權，因此，原告提起
      本件訴訟並無理由。況系爭土地曾無償給原告使用很多年
      ，而且水電費都是被告繳納的，原告提起本件訴訟，亦與
      人情有違。
（三）系爭土地遭法院拍賣後不足清償原告債權，與被告無關。
      而且買賣契約是在85年間訂立的，迄今已經10年，原告提
      本件訴訟亦無道理。
（四）聲明：求為判決駁回原告之訴及假執行之聲請，訴訟費用
      由原告負擔。
三、本院得心證之理由：
（一）原告主張兩造曾於85年6月4日就系爭土地訂立系爭買賣契
      約，被告並已收受原告交付之買賣價金4,709,139元，其
      中最後一筆價金之繳交日期係85年7月8日，因當時產權有
      無法移轉之原因，因此，被告乃同意原告設定最高限額50
      0萬元之抵押權以為擔保，然系爭土地嗣後因被告之債權
      人聲請強制執行，由原告以5,262,000元拍定買受取得所
      有權，拍賣金額分配之結果，原告僅受償4,045,272元之
      事實，已據其提出與所述相符之土地抵押權設定契約書、
      分配表、不動產買賣契約書、本院民事執行處通知各1份
      為證，且為被告所不爭執（見本院96年2月8日言詞辯論筆
      錄），並經本院依職權調閱本院87年度執字第7219號卷宗
      查閱無訛，足認原告之主張為實在。
（二）按「買受人對於出賣人，有交付約定價金及受領標的物之
      義務。」、「因可歸責於債務人之事由，致給付不能者，
      債權人得請求賠償損害。」、「債權人於有第二百二十六
      條之情形時，得解除其契約。」、「契約解除時，當事人
      雙方回復原狀之義務，除法律另有規定或契約另有訂定外
      ，如受領之給付為金錢者，應附加自受領時起之利息償還
      之。」民法第367條、第226條第1項、第256條、第259條
      第1項第2款分別定有明文。
（三）經查：被告既將系爭土地出賣與原告，原告並已付清價金
      ，被告依系爭買賣契約就該土地對原告負有辦理移轉登記
      使其取得所有權之義務，然該土地事後遭被告之債權人聲
      請拍賣，致對原告移轉所有權登記之請求，成為給付不能
      ，即難謂不應歸責於被告，依前揭規定，原告當得為解除
      契約，並為回復原狀之請求。
（四）被告雖抗辯稱系爭土地曾於75間至85年間供原告無償使用
      ，水電費用係被告繳納，又系爭土地遭法院拍賣結果，係
      原告買受，且系爭買賣契約係於85年間訂立，迄今已逾10
      年為由，陳稱原告提起本件訴訟並無理由云云，然：
   1、縱被告陳稱曾於75年間將系爭土地供原告無償使用至兩造
      於85年間訂立系爭買賣契約止，期間並代繳水電費用一節
      屬實，然既曰無償，被告當無法向原告請求給付使用代價
      ，因此，被告自不得執之前兩造間之無償使用借貸契約作
      為拒絕返還原告已給付買賣價金之事由。至於代繳水電費
      用一事，被告並未舉證以實其說，自難認被告此項抗辯為
      可採，而得與本件原告請求返還買賣價金之債權互為抵銷
      。
   2、又系爭土地經法院拍賣結果，雖為原告拍定買受，然原告
      取得系爭土地所有權係另行支付高達5,262,000元之價金
      所致，並非由被告依系爭買賣契約履行移轉買賣標的物所
      有權之義務所致，因此，自不能因而免除被告出賣人之責
      任。
   3、再按請求權，因十五年間不行使而消滅。但法律所定期間
      較短者，依其規定，民法第125條定有明文。查：系爭買
      賣契約係於85年6月4日訂立，其中第12條固約定：「本件
      買賣現因無法辦理過戶手續，甲、乙雙方協議先辦理抵押
      權設定新台幣伍佰萬元，作為此件買賣之擔保，待可辦理
      產權過戶，即雙方配合辦理，絕無異議‧‧」等語，然估
      不論定約當時系爭土地無法辦理所有權移轉登記之原因為
      何，系爭土地既能於89年6月23日由法院強制執行拍賣結
      果，由原告取得所有權，該無法辦理所有權移轉登記給原
      告之原因自已不存在，因此，被告在89年6月23日之前履
      行移轉所有權登記給原告之義務已屆清償期，原告當得向
      被告行使該項請求權。而原告係於95年9月26日向被告聲
      請核發支付命令，有本院收文章戳附於本院95年度促字第
      60123號卷宗可稽，縱算至系爭買賣契約85年6月4日訂立
      時，亦尚未逾15年，從而，被告抗辯原告遲至10年後始向
      伊提起本件訴訟，並無道理一節，洵屬無據，不足採信。
（五）綜上所述，被告依系爭買賣契約，有辦理所有權移轉登記
      給原告之義務存在，該義務並已屆清償期，然因系爭土地
      遭法院強制執行拍賣結果，伊就系爭土地所有權移轉登記
      之給付已陷於給付不能，且該給付不能之事由係可歸責於
      被告，原告當得解除契約，並為回復原狀之請求。因此，
      原告既已支付被告價金4,709,139元，其中最後一筆價金
      之繳交日期係85年7月8日，系爭土地遭法院強制執行拍賣
      後，原告僅受償4,045,272元，原告請求被告應給付663,
      867元（計算式：4,709,139-4,045,272 =663,867），及
      自85年7月8日起至清償日止，按週年利率百分之5計算之
      利息，自屬有據，應予准許。
四、原告陳明願供擔保，請求宣告執行，核無不合，茲酌定相當
    之擔保金額，予以准許。又本院依職權宣告被告如於假執行
    標的拍定、變賣前，以相當之金額供擔保後，得免為假執行
    。
五、據上論結，本件原告之訴為有理由，依民事訴訟法第78條、
    第390條第2項、第392條第2項、第3項，判決如主文。
六、又本件待證事實已臻明確，兩造其餘攻擊防禦方法及舉證，
    於判決結果已不生影響，爰不一一詳為論述，附此敘明。
中　　華　　民　　國　　96　　年　　3 　　月　　8 　　日
                  民事第五庭    法　官　陳淑勤
以上正本係照原本作成
如對本判決上訴，須於判決送達後20日內向本院提出上訴狀
中　　華　　民　　國　　96　　年　　3 　　月　　8 　　日
                                書記官　彭建山
